【裁判字號】    98,台上,3925
【裁判日期】    980709
【裁判案由】    偽造文書
【裁判全文】
最高法院刑事判決            九十八年度台上字第三九二五號
上  訴  人  乙○○
選任辯護人  王聖舜律師
上列上訴人因甲○○自訴偽造文書案件，不服台灣高等法院中華
民國九十八年二月十一日第二審更審判決（九十七年度重上更(三)
字第八二號，自訴案號：台灣台北地方法院八十五年度自字第一
二五七號），提起上訴，本院判決如下：
    主  文
原判決關於乙○○部分撤銷，發回台灣高等法院。
    理  由
本件原判決認定：自訴人甲○○係日本華僑，民國七十七年間，
擬於國內購買土地興建高爾夫球場，因不諳國內土地及稅捐等相
關法律，而與上訴人乙○○約定，由甲○○出資委由上訴人處理
買賣土地與高爾夫球場設立事宜，並成立台青育樂股份有限公司
（下稱台青公司），由不知情的陳思如、林幸秀分別掛名台青公
司董事長、職員，上訴人則掛名台青公司股東。甲○○與上訴人
的持股比例分別為百分之九十二、百分之八。上訴人竟意圖為提
高自己持股比例的不法利益及損害甲○○利益，竟基於偽造及行
使的概括犯意，以全文打字的方式製作內容不實的董事會、股東
臨時會及常務董事會議紀錄，虛偽登載台青公司股權變動事宜。
委由不知情的會計師陳達盜用他人印章向經濟部辦理公司股權變
更登記，而為下列偽造文書並行使、違背任務及違反行為時公司
法第九條第三項前段的行為：上訴人明知台青公司其實為兩人公
司，凡事經由甲○○、上訴人意思合致後，即全權交由上訴人執
行，向來未依規定召開董事會、股東臨時會及常務董事會。上訴
人即利用此一慣行的作業模式，於八十年六月一日偽造該日董事
會議紀錄，擅自繕打將甲○○、唐靜儀、唐靜祥、袁玫、劉凱午
及康靜明（均為甲○○指派的股東）列名出席，決議將公司資本
額增資新台幣（下同）五千萬元，分為五千股，一次發行，除保
留十分之一由員工認股外，餘由原股東按照原持有股份比例增認
，而竟排除甲○○增資認股。增資的五千股由陳王蔚雲、林幸秀
與吳玉鳳全數認足，使得甲○○的持股比例，由原來的百分之九
十二降為百分之四十六。八十年六月二十九日，上訴人以台青公
司設於第一商業銀行大安分行一二五二三八號帳戶，存入以陳思
如名義簽發，面額分別為一千五百萬元、一千五百萬元及二千萬
元支票共三張，計五千萬元款項，形式上表示繳納增資股款。同
年七月十六日，上訴人提出前述帳戶活期存款存摺影本、股東名
冊及偽造的會議紀錄等文件，委由不知情的會計師陳達向經濟部
申請增資變更登記，連續偽造台青公司變更登記申請書，且盜用
甲○○、唐靜儀、唐靜祥、袁玫、劉凱午及康靜明印章，持以行
使，使經濟部承辦人員為不實的變更登記。上訴人因而違背其任
務，足生損害於甲○○、台青公司、上述掛名股東及經濟部對於
公司登記管理的正確性。前述為增資而存入台青公司帳戶的五千
萬元股款，上訴人隨即於同年七月二十二日、七月二十三日，分
別領出五十九萬七千五百十九元、四千九百萬元。故增資應收的
股款，實際並未繳納。嗣經濟部於同年十二月二十八日核准台青
公司的增資申請，但因台青公司常務董事尚缺一名，要求台青公
司儘速召開董事會補選。上訴人為達以增資的手法實際掌控台青
公司的目的，竟以全文打字的方式，連續偽造（一）八十一年一
月十八日上午九時，股東臨時會會議紀錄，偽填台青公司全體股
東十三人，包括甲○○及其指派的上述五名股東及王乃龍出席會
議。（二）同日上午十時，董事會議紀錄，偽填甲○○、唐靜儀
、唐靜祥、袁玫、劉凱午及康靜明，出席會議。（三）同日上午
十一時，常務董事會會議紀錄，偽填唐靜儀出席會議。並連續持
以行使，使承辦人員為不實變更常務董事缺額一名為陳王蔚雲的
登記。足以生損害於甲○○、台青公司、各列名出席者及經濟部
對於公司登記管理的正確性等情。因而撤銷第一審關於諭知上訴
人無罪部分之判決，改判論上訴人以連續犯行使偽造私文書罪，
處有期徒刑壹年拾月；並為相關從刑之宣告。原無不合，惟仍有
如下之瑕疵，致無可維持：（一）刑法第二百十九條規定，偽造
之印章、印文或署押，不問屬於犯人與否，沒收之。因此，如印
文非出於偽造，而係出於盜用者，即無上開規定之適用。原判決
既認八十年七月十六日台青公司變更登記申請書其上「甲○○」
、「唐靜儀」、「唐靜祥」、「袁玫」、「劉凱午」及「康靜明
」印文，係出於盜用等情（原判決第三頁第一、二行），即非屬
偽造之印文，然竟依刑法第二百十九條予以宣告沒收，有適用法
則不當之違背法令。（二）修正前公司法第九條第三項（現行第
一項）規定，公司應收之股款，股東並未實際繳納，而以申請文
件表明收足，或股東雖已繳納而於登記後將股款發還股東，或任
由股東收回者，公司負責人各處五年以下有期徒刑、拘役或科或
併科二萬元以下罰金。其可分為三種情形，即公司應收之股款：
１、股東並未實際繳納，而以申請文件表明收足；２、股東雖已
繳納而於登記後將股款發還股東；３、股東雖已繳納而於登記後
任由股東收回。有以上其情形之一者，即課其負責人以刑責。原
判決論上訴人以上開罪名，然依其事實所載：上訴人係於八十年
六月二十九日以台青公司設於第一商業銀行大安分行之帳戶，存
入五千萬元款項，形式上表示繳納增資股款。嗣於八十年七月十
六日申請變更登記後，即於同年七月二十二日、二十三日，分別
領出五十九萬七千五百十九元、四千九百萬元等情。既認定其形
式上已繳納增資股款，似難謂其未實際繳納，故如其提領係發還
股東或由股東收回者，則應屬股東雖已繳納而於登記後將股款發
還股東或任由股東收回之情形。然原判決理由謂：本件係增資應
收股款並未實際繳納，而以申請文件表明收足云云（原判決第十
一頁第十、十一行）。其事實與理由即有矛盾，並有判決適用法
則不當之違背法令。又上訴人是否為台青公司之負責人，原判決
亦未明白認定，事實不明，其適用法律是否正確，本院亦無憑判
斷。（三）判決雖載理由，但不能憑以斷定其所為論述之根據者
，仍屬理由不備。原判決於理由內說明以：依憑增資前、後的股
東名冊二份，證明甲○○持股比例，由百分之九十二降為百分之
四十六的事實云云（原判決第四頁倒數第三、四行）。然依卷內
其所引第一審第二十二頁之股東名冊，係記載十一名股東各持有
之股數，共計五千股，其中甲○○為一千股；而第二十三頁之股
東名冊，則記載十三名股東各持有之股數，共計一萬股，其中甲
○○仍為一千股。則究竟如何得以證明甲○○之持股比例，由百
分之九十二降為百分之四十六的事實，原判決並未說明其論斷之
理由，有判決不備理由之違背法令。（四）證據雖已調查，而其
內容尚未明瞭者，即與未經調查無異，如遽行判決，仍屬應於審
判期日調查之證據未予調查之違背法令。查辦理本件變更登記之
會計師陳達，於第一審證稱：在申辦過程中沒有人異議等語（第
一審卷第一０三頁正、反面）。其所謂沒有人異議，究否指甲○
○亦知其申辦增資及其內容等情，而無任何異議？如屬肯定，即
對上訴人有利，究實情如何，其證述之真意如何？攸關上訴人有
無犯罪之認定，即有釐清之必要，原審未予查究明白，遽行判決
，即非適法。另依卷內資料，甲○○於原審證稱：有以台青公司
名義贊助王貞治辦理的世界棒球賽日幣三百萬元云云，亦有上訴
人提出該筆日幣三百萬元之憑據在卷可稽（原審更三審卷一第九
十七頁、第一三九頁背面）。上訴人主張：此乃由本件增資款支
付云云。原判決對上開有利於上訴人證據未說明不採之理由，有
判決不備理由之違背法令。（五）有罪判決所憑之證據及其說明
理由須與卷內之證據資料相適合，否則即屬證據上之理由矛盾。
原判決認定：上訴人偽造八十一年一月十八日上午之股東臨時會
會議紀錄、董事會議紀錄、常務董事會會議紀錄，持以行使，使
承辦人員為不實變更常務董事缺額一名為陳王蔚雲的登記等情。
然依卷內上開會議紀錄，其中董事會議紀錄係選任陳恩如、唐靜
儀及上訴人為常務董事，此外並無選任陳王蔚雲為常務董事之紀
錄（第一審卷第三六七至三六九頁），原判決上開認定即與卷內
證據資料不相適合，有證據上理由矛盾之違背法令。上訴意旨執
以指摘，尚非全無理由，應認原判決關於上訴人部分仍有撤銷發
回之原因。
據上論結，應依刑事訴訟法第三百九十七條、第四百零一條，判
決如主文。
中    華    民    國  九十八  年    七    月    九    日
                      最高法院刑事第三庭
                          審判長法官  林  增  福
                                法官  張  清  埤
                                法官  陳  世  雄
                                法官  蔡  國  在
                                法官  黃  梅  月
      本件正本證明與原本無異
                                      書  記  官
中    華    民    國  九十八  年    七    月   十三   日
                                                     m


司法院資訊處製作；財團法人民間司法改革基金會備份。
